【裁判字號】    95,上,3
【裁判日期】    950627
【裁判案由】    分割共有物
【裁判全文】
臺灣高等法院民事判決                     95年度上字第3號
上  訴  人  戊○○
            丙○○
            辛○○○
            甲○○○
            庚○○
            丁○○
共      同
訴訟代理人  黃憲男律師
複 代理 人  陳英鳳律師
被 上訴 人  己○○
            乙○○
上列當事人間請求分割共有物事件，上訴人對於中華民國94年
11月25日臺灣宜蘭地方法院93年度訴字第218號第一審判決提起
上訴，本院於95年6月6日言詞辯論終結，判決如下：
    主  文
原判決廢棄。
兩造共有坐落宜蘭縣壯圍鄉○○段二一地號，地目建，面積一二
二０平方公尺之土地，應將如附圖所示Ａ部分面積一七九平方公
尺分歸被上訴人己○○所有，Ｂ部分面積一九七平方公尺分歸被
上訴人乙○○所有，Ｃ、Ｅ部分合計面積七一三平方公尺分歸上
訴人各按應有部分六分之一之比例保持共有，Ｄ部分面積一三一
平方公尺分歸兩造各按應有部分八分之一之比例保持共有。
被上訴人己○○、乙○○應分別依序提出新台幣肆拾伍萬參仟玖
佰參拾玖元、新台幣陸拾肆萬肆仟伍佰壹拾肆元補償上訴人，補
償金額由上訴人各按新台幣壹拾捌萬參仟零柒拾伍點伍元之數額
受領。
第一、二審訴訟費用由上訴人負擔四分之三，餘由被上訴人負擔
。
    事實及理由
一、上訴人主張：坐落宜蘭縣壯圍鄉○○段21地號、地目建、面
    積1220平方公尺土地（下稱系爭土地），係兩造共有，每人
    應有部分均為8分之1，目前被上訴人2人均在系爭土地建有
    地上物居住使用，而上訴人6人則未作任何使用，兩造履經
    協議，未獲共識。系爭土地並無不能分割之約定亦無因使用
    目的而不能分割之情事，兩造既無法就系爭土地達成協議分
    割，爰依法訴請裁判分割共有物，又如被上訴人占用面積大
    於應有部分比例換算之面積，願依原審囑託鑑定之鑑價結果
    標準計算補償費，且上訴人6人願維持共有等語（原審判命
    ：(一)兩造共有之系爭土地應將如原判決附圖二所示Ａ部分面
    積239平方公尺分歸被上訴人己○○所有，Ｂ部分面積229平
    方公尺分歸被上訴人乙○○所有，Ｃ、Ｅ部分合計面積614
    平方公尺分歸上訴人各按應有部分6分之1之比例保持共有，
    Ｄ部分面積138平方公尺分歸兩造各按應有部分8分之1之比
    例保持共有。(二)被上訴人己○○、乙○○應分別提出新台幣
    1,098,456元及992,580元補償上訴人，補償金額由上訴人各
    按348,506元之數額受領）。並聲明：(一)原判決廢棄。(二)廢
    棄部分，兩造共有系爭土地，應依宜蘭縣宜蘭地政事務所95
    年5月1日宜地二03字第0950004002號函附土地複丈成果圖所
    示：Ａ部分面積179平方公尺分歸被上訴人己○○所有。Ｂ
    部分面積197平方公尺分歸被上訴人乙○○所有。Ｃ、Ｅ部
    分面積合計713平方公尺分歸上訴人各按應有部分6分之1比
    例保持共有。Ｄ部分面積131平方公尺分歸兩造各按應有部
    分8分之1比例保持共有。(三)被上訴人己○○、乙○○應分別
    補償上訴人453,939元及644,514元，由上訴人各按183,075
    元之數額受領。
二、被上訴人則以：被上訴人在系爭土地上均有興建地上物居住
    使用，系爭土地若要分割，地上物占用面積如大於應有部分
    比例換算之面積，願依原審囑託鑑定之鑑價結果標準補償上
    訴人。又系爭土地有法定空地之問題，應予保留等語，資為
    抗辯。並聲明：上訴駁回。
三、系爭土地為兩造共有，地目建，面積1220平方公尺，使用地
    類別為甲種建築用地，兩造每人之應有部分均為8分之1，有
    土地登記謄本在卷可稽（原審93年宜調字第11號卷第8至10
    頁），且為兩造所不爭執，堪信為真實。
四、按分割共有物訴訟，屬形成判決性質，因兩造皆同意分割，
    且系爭土地並無不能分割情事，故本件爭點僅在於應採取何
    種分割方式較為兼顧雙方利益而已。茲分析如下：
  (一)系爭土地上，目前有被上訴人興建之地上物占有使用，而上
    訴人則未使用系爭土地，為兩造所是認。系爭土地地目為建
    ，分割後可供建築使用，故應避免分割後造成無法為建築使
    用之問題，且為求物之經濟效用，原則上亦必須考量現存地
    上物之坐落位置，避免分割後須拆屋還地，徒增社會經濟資
    源之浪費，合先敘明。
  (二)系爭土地之地上物領有72年6月1日72鄉建字第3657號、72年
    6月1日72鄉建字第3658號及86年7月1日86鄉建字第15335號
    建築使用執照，而當時被上訴人申請建築使用執照時，該建
    築圖示標明系爭土地之法定空地比比例為0.5，建築管理機
    關係依照當時內政部所頒佈實施都市計畫以外地區建築物管
    理辦法第7條第2項：「．．建蔽率不得超過50％」之規定核
    發其建造執照，有宜蘭縣壯圍鄉公所93年12月29日壯鄉工字
    第0930013773號函、94年2月18日壯鄉工字第0940001478號
    函之及所附之被上訴人申請建築使用執照之相關資料及實施
    都市計畫以外地區建築物管理辦法各乙份在卷可參（原審卷
    (一)第38至89頁、卷(二)第30至32頁）。建築基地之法定空地併
    同建築物之分割，非於分割後合於每一建築基地之法定空地
    與建築物所占地面應相連接，連接部分寬度不得小於2公尺
    。建築基地空地面積超過依法應保留之法定空地面積者，其
    超出部分之面積，應以分割後能單獨建築使用或已與其鄰地
    成立協議調整地形或合併建築使用者為限。此為內政部所制
    定建築基地法定空地分割辦法第3條第1款及第4條所明定。
    又分割後欲作建築使用者，則建築基地大小尚須符合宜蘭縣
    畸零地使用規則之規定，亦經宜蘭縣政府93年11月16日府建
    管字第0930140835號函說明並有所附「宜蘭縣畸零地使用規
    則」各乙份附卷可稽（原審卷(一)第29至34頁）。
  (三)本院會同宜蘭縣宜蘭地政事務所測量人員前往現場履勘，囑
    託測量人員實地測量後，依照上訴人所提分割方案測繪，將
    系爭土地分割為Ａ、Ｂ、Ｃ、Ｄ、Ｅ五區塊，製有複丈成果
    圖可按（本院卷第40頁），嗣上訴人於本院審理中主張，因
    Ｂ部分丈量出來為191公尺，依照空地比，該部分面積最少
    需197平方公尺，故應將Ｂ部分分割線向Ｃ部分外移，直到
    Ｂ部分面積不少於197平方公尺為止，Ｄ部分位置則不更動
    等語。被上訴人對此亦不反對（本院卷第47頁）。宜蘭縣宜
    蘭地政事務所又依上訴人之上開主張另就系爭土地製作複丈
    成果圖（本院卷第51頁），兩造對於第二次製作之複丈成果
    圖均不爭執。因兩造上開分割方案已考量現存地上物（即成
    果圖上c'd'均為鋼筋混擬土加強磚造房屋、e'為鐵皮雨棚）
    之坐落位置，避免分割後有拆屋還地之情事產生，及上開分
    割方式符合建築基地法定空地分割辦法以及建築當時內政部
    所頒佈實施都市計畫以外地區建築物管理辦法，並宜蘭縣畸
    零地使用規則等規定，本院即以該第二次製作之複丈成果圖
    為系爭土地分割之基準，並為如下之分配：
    1.編號Ａ部分：
      被上訴人己○○於編號Ａ部分興建如該複丈成果圖所示之
      c'鋼筋混擬土磚造房屋，至鄰近同段19、20地號土地之地
      籍線，最窄寬度並未超過5公尺，此有宜蘭縣宜蘭地政事
      務所94年8月10日宜地二03字第0940007983號函之說明附
      卷可證（原審卷(二)第99頁）。依照前開宜蘭縣畸零地使用
      規則之規定，正面路寬7公尺以下之甲種建築用地，其建
      築物最小寬度必須為3公尺，另依照前述建築基地法定空
      地分割辦法第3條第1款及第4條之規定，法定空地連接建
      築物所占地面寬度不得小於2公尺，且超出部分分割後要
      能單獨建築使用或與鄰地合併建築使用為限，則被上訴人
      己○○所有如該複丈成果圖所示之c'建物與系爭土地鄰近
      同段19、20地號土地之地籍線之間的畸零地（即編號Ａ部
      分），顯然無法單獨分割作為建築使用，況若編號Ａ部分
      土地分配於其他共有人勢必將產生拆屋還地之情事，此將
      造成經濟資源之浪費。因此，本院認為編號Ａ部分應分歸
      被上訴人己○○單獨所有，方能使分割後該部分土地獲得
      最大經濟效用。
    2.編號Ｂ部分：
      被上訴人乙○○於編號Ｂ部分興建如該複丈成果圖所示之
      d'鋼筋混擬土磚造房屋，及e'鐵皮加蓋雨棚。同前所述，
      被上訴人乙○○既已於編號Ｂ部分興建上開房屋及雨棚，
      為避免經濟資源之浪費，應將編號Ｂ部分分配於被上訴人
      乙○○單獨所有，如此分割後該部分土地方能獲得最大經
      濟效用。
    3.編號Ｄ部分：
      複丈成果圖編號Ｄ部分為道路，兩造均主張系爭土地分割
      後，應保留通路供兩造通行使用，且應保留出入之通路由
      兩造按應有部分各8分之1之比例繼續保持共有。因此通路
      之保留，符合物之使用目的，應屬可採。故關於編號Ｄ部
      分分割後，按兩造應有部分各8分之1之比例保持共有。
    4.編號Ｃ、Ｅ部分：
      上訴人6人於起訴時已表明就分割後之土地願繼續依應有
      部分各6分之1之比例保持共有。編號Ａ、Ｂ部分既已分歸
      被上訴人己○○、乙○○2人，則系爭土地分割後，剩餘
      可供建築使用之土地（即編號Ｃ、Ｅ部分）應由上訴人6
      人繼續保持共有。上訴人此部分主張係屬可採。因此，編
      號Ｃ、Ｅ部分分歸上訴人，按上訴人應有部分各6分之1之
      比例保持共有。
  (四)按以原物為分配時，如共有人中，有不能按其應有部分受分
    配者，得以金錢補償之，民法第824條第3項定有明文。系爭
    土地依照上述分割方案，分割後上訴人6人獲得分配面積僅
    811.25平方公尺，然依系爭土地原應有部分8分之6比例計算
    ，應得分配面積為915平方公尺，分割後短少103.75平方公
    尺。而被上訴人己○○獲得分配面積為195.375平方公尺（
    計算式如附表），依系爭土地原應有部分8分之1比例計算，
    應得分配面積為152.5平方公尺，分割後增加42.875平方公
    尺。另被上訴人乙○○獲得分配面積為213.375平方公尺（
    計算式如附表），依系爭土地原應有部分8分之1比例計算，
    應得分配面積為152.5平方公尺，分割後增加60.875平方公
    尺。又原審囑託宇聯不動產估價師事務所鑑定系爭土地之價
    格，鑑定結果認為系爭土地總時價為12,916,750元，有該事
    務所94年10月13日函覆之鑑定報告書乙份在卷可按（原審卷
    (二)第111至145頁）。兩造對於該鑑價結果均陳明沒有意見，
    是上訴人分割後面積短少部分，應以每平方公尺10,587.5元
    計算補償（計算式：12,916,750÷1,220＝10,587.5），依
    此計算，被上訴人己○○應補償上訴人6人453,939元（計算
    式：42.875×10,587.5＝453,939，元以下四捨五入）；被
    上訴人乙○○應補償上訴人6人644,514元（計算式：60.875
    ×10,587.5＝644,514，元以下四捨五入）。從而，上訴人
    每人可受領之金錢補償為183,075.5元【計算式：（453,939
    ＋644,514）÷6＝183,075.5】。
五、綜上所述，上訴人請求裁判合併分割兩造共有之系爭土地，
    為有理由，原審分割方法並不妥當，上訴論旨指摘原判決不
    當求為廢棄，為有理由，爰予廢棄改判如主文第2項所示。
    又因共有物分割之事件涉訟，由敗訴當事人負擔訴訟費用顯
    失公平者，法院得酌量情形，命勝訴之當事人負擔其一部，
    民事訴訟法第80條之1定有明文。查上訴人雖因兩造無法達
    成分割協議而提起訴訟並上訴，惟當事人主張之分割方法，
    僅供法院參考，就該部分並不生其訴有無理由問題，如僅因
    法院准其分割共有物，即命他造當事人負擔全部訴訟費用，
    不免失衡，故本件訴訟費用應由兩造依其應有部分之比例分
    擔，始為公允，爰諭知兩造之訴訟費用負擔之比例如主文第
    4項所示。
六、本件事證已臻明確，兩造其餘攻擊、防禦方法，與判決結果
    不生影響，爰不逐一論述，併此敘明。
七、據上論結，本件上訴為有理由，依民事訴訟法第450條、第
    78條、第80條之1、第85條第1項前段，判決如主文。
中    華    民    國    95    年    6    月    27    日
            民事第四庭    審判長法  官  張劍男
                                法  官  丁蓓蓓
                                法  官  游明仁
正本係照原本作成。
如不服本判決，應於收受送達後20日內向本院提出上訴書狀，其
未表明上訴理由者，應於提出上訴後20日內向本院補提理由書狀
（均須按他造當事人之人數附繕本）上訴時應提出委任律師或具
有律師資格之人之委任狀；委任有律師資格者，另應附具律師資
格證書及釋明委任人與受任人有民事訴訟法第466條之1第一項但
書或第二項（詳附註）所定關係之釋明文書影本。
中    華    民    國    95    年    6    月    28     日
                               書記官  于  誠
附註：
民事訴訟法第466條之1（第一項、第二項）：
對於第二審判決上訴，上訴人應委任律師為訴訟代理人。但上訴
人或其他法定代理人具有律師資格者，不在此限。
上訴人之配偶、三親等內之血親、二親等內之姻親，或上訴人為
法人、中央或地方機關時，其所屬專任人員具有律師資格並經法
院認為適當者，亦得為第三審訴訟代理人。
附表：
┌──┬──────┬─────┬─────┬────────────────┐
│項次│姓       名 │分割後面積│增減面積  │計算式                          │
├──┼──────┼─────┼─────┼────────────────┤
│ １ │  己○○    │ 195.375㎡│＋42.875㎡│179（編號Ａ部分）＋131/8（編號Ｄ│
│    │            │          │          │應有部分）＝195.375             │
├──┼──────┼─────┼─────┼────────────────┤
│ ２ │  乙○○    │ 213.375㎡│＋60.875㎡│197（編號Ｂ部分）＋131/8（編號Ｄ│
│    │            │          │          │應有部分）＝213.375             │
├──┼──────┼─────┼─────┼────────────────┤
│ ３ │上訴人等6人 │ 811.250㎡│-103.750㎡│143（編號Ｃ部分）＋570（編號Ｅ部│
│    │            │          │          │分）＋131/8×6（編號Ｄ應有部分）│
│    │            │          │          │＝811.25                        │
└──┴──────┴─────┴─────┴────────────────┘


司法院資訊處製作；財團法人民間司法改革基金會備份。
